臺灣臺北地方法院刑事判決　　　　　　　100年度訴字第928號
公　訴　人　臺灣臺北地方法院檢察署檢察官
被　　　告　葉秀田
指定辯護人　本院公設辯護人唐禎琪
上列被告因偽造有價證券等案件，經檢察官提起公訴（100 年度
偵緝字第614 號），本院判決如下：
    主  文
葉秀田犯侵占離本人持有物罪，處罰金新臺幣伍仟元，如易服勞
役，以新臺幣壹仟元折算壹日；又犯詐欺得利罪，處有期徒刑陸
月，附表編號1 之偽造支票壹張沒收；又犯詐欺取財罪，處有期
徒刑柒月，附表編號2 、3 之偽造支票各壹張沒收。徒刑部分應
執行有期徒刑壹年，附表所示偽造之支票張均沒收。
    事  實
一、葉秀田於民國99年7 月16日凌晨4 時後之某時，在臺北市萬
    華區某處，拾得如附表所示蔡汶翰所有，於同年7 月16日夜
    間11時30分至翌日凌晨3 至4 時間，在臺北市萬華區○○○
    路○ 段235 號前遭竊，並經不詳人士在原屬空白之支票上填
    載如附表所示發票日期及金額，並蓋印「李素卿」之印文作
    為發票人之3 張支票後，竟意圖為自己不法之所有，將之侵
    占入己，並於同年9 月初某日，因駕駛車號A2-583號營業大
    客車與陳民有駕駛之車輛發生擦撞，造成陳民有之車輛後照
    鏡毀損，陳民有要求葉秀田賠償後，葉秀田竟意圖為自己不
    法利益，明知附表編號1 之支票可能不會兌現，仍於車禍發
    生後2 、3 日內之某日，在新北市○○區○○路上派出所外
    ，向陳民有佯稱該張支票為其打工之薪資，將附表編號1 之
    支票交付陳民有而行使之，藉以詐得免予賠償陳民有之不法
    利益，陳民有因不疑有他，遂收下該支票，未再對葉秀田索
    賠。又於99年9 月25日，在臺北市○○區○○街140 巷吳烘
    之攤位處，葉秀田復意圖為自己不法所有，明知附表編號2
    、3 之支票可能無法兌現，竟向吳烘謊稱該些支票為其工作
    之薪水，持該些支票向吳烘購買價值新臺幣（下同）9500元
    之SHARP 行動電話1 支及配件而行使之，使吳烘陷於錯誤而
    交付行動電話及配件給葉秀田。俟陳民有之妻黃美霞及吳烘
    分別提示如附表編號1 、2 所示支票，均因蔡汶翰已掛失而
    不獲兌現，經臺灣票據交換所函請司法警察機關偵查，始循
    線查悉上情。
二、案經臺北市政府警察局萬華分局報告臺灣臺北地方法院檢察
    署檢察官偵查起訴。
    理  由
一、按被告以外之人於審判外之言詞或書面陳述，除法律有規定
    者外，不得作為證據；又被告以外之人於審判外之陳述，雖
    不符第159 條之1 至第159 條之4 之規定，但經當事人於審
    判程序同意作為證據，法院審酌該言詞陳述或書面陳述作成
    時之情況，認為適當者，亦得為證據；當事人、代理人或辯
    護人於法院調查證據時，知有第159 條第1 項不得為證據之
    情形，而未於言詞辯論終結前聲明異議者，視為有前項之同
    意，刑事訴訟法第159 條第1 項、第159 條之5 規定甚明。
    經查，本判決後開所引用之各該被告以外之人於審判外之陳
    述（包括書面陳述），雖屬傳聞證據，惟業經被告葉秀田、
    辯護人及檢察官於審理期日時均表示無意見而不予爭執，且
    迄至言詞辯論終結前亦均未聲明異議，本院審酌上開證據資
    料製作時之情況，尚查無違法不當之瑕疵，亦認為以之作為
    證據應屬適當，故揆諸上開法律規定與說明，爰逕依刑事訴
    訟法第159 條之5 規定，認上述證據資料均例外有證據能力
    。
二、訊據被告對前揭犯行於審理時均坦承不諱（見本院卷一第27
    -28 頁，卷二第59-61 頁），且證人蔡汶翰於警詢、偵訊及
    審理時均證述票號0000000 至0000000 號支票均為彼於99年
    7 月16日夜間11時30分至凌晨3 至4 時間，在臺北市萬華區
    ○○○路3 段235 號前遭竊等語明確（見100 年度偵字第52
    6 號卷第4-6 、58-59 頁，本院卷二第23-25 頁），另證人
    陳民有、吳烘亦分別證稱被告於事實欄所載時地，有佯稱附
    表所示支票為其工作所得而交付彼等充作賠償及購買手機、
    配件之用等語綦詳（見100 年度偵字第526 號卷第7-9 頁，
    100 年度偵緝字第614 號卷第30-31 、36-37 頁，本院卷二
    第53-57 頁），並有臺北市政府警察局萬華分局桂林路派出
    所受理各類案件紀錄表、刑案紀錄表、查訪暨調閱監視錄影
    帶紀錄表、扣押筆錄在卷可稽（見100 年度偵字第526 號卷
    第11、15、21-23 頁）。此外，附表所示支票經證人蔡汶翰
    掛失後，證人陳民有之妻黃美霞及吳烘於其後分別提示如附
    表編號1 、2 所示支票時，即遭已掛失為由退票，亦有卷存
    臺灣票據交換所99年10月11日臺票總字第0990005657號函、
    暨所附附表編號1 、2 支票正背面、退票理由單、票據掛失
    止付通知書副本、遺失票據申報書、提示人資料查報表（均
    影本）及扣案如附表編號3 所載之支票為佐（見100 年度偵
    字第526 號卷第24-34 頁）。是被告上開任意性之自白顯與
    事證相符，堪以採信。
三、至於檢察官雖認附表所示支票均為被告基於偽造有價證券之
    犯意，於不詳時地填載附表所示支票之發票日、金額，並蓋
    印「李素卿」之印文而偽造後，始分別持向證人陳民有、吳
    烘行使，然此為被告所否認，並辯稱：附表所示支票伊撿到
    時均填載好，支票上之發票日、金額、「李素卿」印文均非
    伊所寫跟蓋印，且伊同時還有撿到其他填載好及空白之支票
    等語（本院卷一第27頁，卷二第59-60 頁），經查：
（一）依被告於偵查及本院審理時當庭書寫之字跡（見100 年度
      偵緝字第614 號卷第15頁，本院卷二第64頁），顯與卷存
      如附表所示支票上發票日、金額之大寫國字、阿拉伯數字
      字體大相逕庭（見100 年度偵字第526 號卷第15、27-28
      頁），無論運筆轉折，筆畫筆順無一相同，已難認出於被
      告之手。而關於被告究如何偽造附表支票上之「李素卿」
      印文乙節，亦未見檢察官舉證證明，故縱被告於偵查中曾
      供稱附表所示支票伊撿到時為空白，係伊寫上金額並以撿
      到之印章蓋印云云（見100 年度偵緝字第614 號卷第14頁
      ），仍難信為真。
（二）固然證人蔡汶翰明白證稱票號0000000 至0000000 號支票
      遭竊時均為未填載之空白支票，且彼不認識李素卿，不曾
      蓋印「李素卿」之印文作發票人等語（見本院卷二第24頁
      反面），但被告行使該些支票之日期距離支票遭竊時間已
      有相當時日，不能排除被告拾得時，該些支票已遭第三人
      先行填載好發票金額、發票日，並蓋「李素卿」印文之可
      能。又證人陳民有證陳：被告係於車禍後2、3天，經其電
      話告知修車費用約2600元至2800元，被告才和其約在新北
      市○○區○○路上派出所外交付如附表編號1 所示，面額
      3000元之支票作為賠償，被告並說多出來的錢給其。該張
      支票並非被告當場簽發的等語（見100 年度偵緝字第614
      號卷第36-37 頁，本院卷二第54-55 頁），倘被告拾得時
      該張支票確屬空白，為何被告不在車禍當場立即偽造支票
      給證人陳民有作為賠償，又為何要於事隔數日交付面額高
      於證人陳民有所請求賠償金額之支票？再者，證人吳烘亦
      證稱：行動電話價格是經與被告討價還價後，其所出的價
      格。被告是先拿附表編號2 之支票給其，但其說不夠錢，
      被告才又去他的機車內拿編號3 的支票給其，時間不超過
      2 分鐘，且被告給其之支票總額僅9300元，還差200 元。
      被告給其之支票均是填載好的，沒注意被告有在旁填寫支
      票之情形等語（見100 年度偵緝字第614 號卷第30-31 頁
      ，本院卷二第55-57 頁），若檢察官所指為真，為何被告
      還要與證人吳烘討價還價，被告大可依證人吳烘之售價填
      載支票金額即可，更不用論被告有何必要開立2 張支票，
      白白浪費拾得不易之空白支票，甚至2 張支票之金額還不
      足9500元。凡此，均足令本院懷疑被告拾得之支票確已遭
      他人填載完成，故其始無法任意憑己所需而簽發適當張數
      、金額之支票。
（三）檢察官雖於審理時又稱被告應係利用他人填載附表所示支
      票而偽造之云云，惟證人吳烘前已證述被告先後交付附表
      編號2 、3 之支票時間不超過2 分鐘，且證人陳民有、吳
      烘均未證稱有第三人與被告一同與彼等接觸，則被告如何
      找到第三人簽發票據，已有可議之處。檢察官復未提出具
      體事證證明被告有利用他人偽造附表所示支票之行為，應
      認舉證尚有不足。
（四）衡以常情，被告既已有前揭持附表所示支票向證人陳民有
      、吳烘行使而詐得利益及財物得逞之經驗，又其前揭自承
      同時拾得其他填載好及空白之支票，其大可以繼續偽造其
      他拾得之空白支票持向他人行使以詐財，然經本院函詢國
      泰世華商業銀行民生分行、臺灣票據交換所之結果，卻除
      附表編號1 、2 所示支票曾經人提示退票外，證人蔡汶翰
      被竊之其餘票號0000000 至0000000 號支票均無經人提示
      之記錄，有國泰世華商業銀行民生分行100 年11月3 日（
      100 ）國世民生字第596 號函、臺灣票據交換所100 年11
      月2 日臺票總字第1000004662號函附卷為徵（見本院卷二
      第43-47 頁），則被告是否真有偽造有價證券犯行，更添
      疑義。
（五）基此，本院綜合前開事證，認檢察官所指被告偽造附表所
      示有價證券之犯行，舉證尚有不足，遽難以該罪相繩。而
      按偽造有價證券後進而行使，行使之行為應為高度之偽造
      行為所吸收，又行使偽造有價證券本身即含詐欺性質，本
      不另論罪，則被告前揭所為之詐欺得利、詐欺取財犯行本
      質上即含括在檢察官起訴之偽造有價證券犯行內，為起訴
      效力所及，本院自得依法審究，同予指明。
四、綜上所述，本件事證既明，被告有事實欄所載侵占離本人持
    有物罪、詐欺得利及詐欺取財犯行均堪認定，應依法論科。
五、按刑法第337 條所謂離本人所持有之物，係指物之離其持有
    ，非出於本人之意思者而言，最高法院50年臺上字第2031號
    判例意旨可供參照。本件附表所示支票均為證人蔡汶翰遭竊
    之物，顯非出於本人之意思離其持有，自屬離本人所持有之
    物。故核被告所為係犯刑法第337 條之侵占離本人持有物，
    同法第339 條第2 項之詐欺得利罪及同條第1 項之詐欺取財
    罪。檢察官雖認被告前揭行使附表所示支票之行為係犯刑法
    第201 條第1 項之偽造有價證券罪，且被告偽造有價證券後
    進而行使，行使之行為應為高度之偽造行為所吸收，又行使
    偽造有價證券本身即含詐欺性質，均不另論罪，然本院審酌
    前揭事證認被告所犯僅係詐欺得利罪及詐欺取財罪，該2 罪
    本質上即含括在檢察官起訴之偽造有價證券罪內，自無變更
    起訴法條之必要，附此敘明。被告所犯上開3 罪間，犯意各
    別，行為互殊，應予分論併罰。爰審酌被告前於99年3 至4
    月間已因拾得他人之支票後，持向第3 人借款並供擔保而遭
    警偵辦，竟仍不思悔改，再於本件事實欄所載時地拾得附表
    所示支票後，將被害人蔡汶翰遭竊之該些支票侵占入己，之
    後又持該些支票向被害人陳民有、吳烘詐取利益及財物，所
    為實屬不該，並參以被告侵占之支票數量、所詐得之利益、
    財物價值，暨被告犯罪後對侵占離本人持有物犯行坦認無諱
    ，對詐欺得利、詐欺取財之犯行則矢口否認之態度，難認甚
    有悔意，暨被告素行、犯罪之動機、目的、手段、智識程度
    等一切情狀後，分別量處如主文所示之刑，並諭知罰金易服
    勞役之折算標準及定徒刑部分之應執行刑，以示懲戒。偽造
    如附表所示之支票3 張，不問屬於被告與否，均應依刑法第
    205 條之規定宣告沒收。
據上論斷，應依刑事訴訟法第299 條第1 項前段，刑法第339 條
第1 項、第2 項、第337 條、第51條第5 款、第42條第3 項前段
、第205 條，刑法施行法第1 條之1 ，判決如主文。
本件經檢察官王唯怡到庭執行職務。
中    華    民    國   100    年    12    月    29    日
              刑事第五庭    審判長法  官  廖紋妤
                                  法  官  李小芬
                                  法  官  余銘軒
以上正本證明與原本無異。
如不服本判決，應於判決送達後10日內，向本院提出上訴狀。
                                  書記官  陳鳳瀴
中    華    民    國   100    年    12    月    29    日
附錄論罪科刑法條
中華民國刑法第339條
（普通詐欺罪）
意圖為自己或第三人不法之所有，以詐術使人將本人或第三人之
物交付者，處 5 年以下有期徒刑、拘役或科或併科 1 千元以下
罰金。
以前項方法得財產上不法之利益或使第三人得之者，亦同。
前二項之未遂犯罰之。
中華民國刑法第337條
（侵占遺失物罪）
意圖為自己或第三人不法之所有，而侵占遺失物、漂流物或其他
離本人所持有之物者，處 5 百元以下罰金。
附表：
┌──┬──────┬────┬───────┬─────┬───┬─────┐
│編號│付款行      │支票號碼│金額（新臺幣）│票載發票日│發票人│備註      │
├──┼──────┼────┼───────┼─────┼───┼─────┤
│1   │國泰世華商業│0000000 │3000元        │99.9.30   │李素卿│          │
│    │銀行民生分行│        │              │          │      │          │
├──┼──────┼────┼───────┼─────┼───┼─────┤
│2   │同上        │0000000 │3000元        │99.9.30   │同上  │          │
├──┼──────┼────┼───────┼─────┼───┼─────┤
│3   │同上        │0000000 │6300元        │99.9.20   │同上  │尚未提示  │
└──┴──────┴────┴───────┴─────┴───┴─────┘